【裁判字號】    99,重訴,502
【裁判日期】    991105
【裁判案由】    侵權行為損害賠償
【裁判全文】
臺灣臺北地方法院民事判決             99年度重訴字第502號
原      告  徐正國
原      告  黃富美
前列二人共  林鳳秋律師
同訴訟代理人
複 代 理人  陳立婕律師
被      告  劉文傑
訴訟代理人  楊廣明律師
被      告  林菊蘭
上列當事人間因過失致死案件，原告提起刑事附帶民事訴訟，請
求侵權行為損害賠償，經本院刑事庭以99年度交附民字第40號裁
定移送前來，本院於民國99年10月12日言詞辯論終結，判決如下
：
    主  文
被告應連帶給付原告徐正國新臺幣壹佰貳拾貳萬捌仟陸佰肆拾柒
元，及自民國九十九年四月二日起至清償日止，按年息百分之五
計算之利息。
被告應連帶給付原告黃富美新臺幣壹佰萬元，及自民國九十九年
四月二日起至清償日止，按年息百分之五計算之利息。
原告其餘之訴駁回。
訴訟費用由被告連帶負擔五分之二，餘由原告負擔。
本判決第一項，於原告徐正國以新臺幣肆拾萬元為被告供擔保後
，得假執行；但被告劉文傑如以新臺幣壹佰貳拾貳萬捌仟陸佰肆
拾柒元為原告徐正國預供擔保後，得免為假執行。
本判決第二項，於原告黃富美以新臺幣拾萬元為被告供擔保
後，得假執行；但被告劉文傑如以新臺幣壹佰萬元為原告黃富美
預供擔保後，得免為假執行。
原告其餘假執行之聲請駁回。
    事實及理由
壹、程序部分：
    按訴狀送達後，原告不得將原訴變更或追加他訴，但擴張或
    減縮應受判決事項之聲明者，不在此限，民事訴訟法第255
    條第1 項第3 款定有明文。查本件原告起訴時，其訴之聲明
    原為：被告應連帶給付原告各新臺幣（下同）5,000,000 元
    ，及自起訴狀繕本送達翌日起至清償日止，按年息百分之5
    計算之利息。嗣於民國99年7 月14日訴訟進行中具狀請求被
    告另應給付原告徐正國機車修理費用22,720元（見本院卷第
    44頁）；另原告徐正國原請求殯葬費及醫療費共計55萬元部
    分，於99年10月12日言詞辯論期日當庭減縮為548,773 元，
    核分屬擴張或減縮應受判決事項之聲明，揆諸首開規定，應
    予准許，合先敘明。
貳、實體部分：
一、原告起訴主張：
  (一)被告林菊蘭之子即被告劉文傑於98年11月11日晚間9 時40分
    許，騎乘林菊蘭所有車牌號碼BLD-802 號重型機車，沿臺北
    市○○路由南往北方向行駛，行經基隆路與辛亥路交岔路口
    ，本應注意轉彎應依標誌、標線及號誌之指示，且行經燈光
    號誌管制交岔路口，不得闖越紅燈，而依當時情形並無不能
    注意之情事，詎劉文傑竟疏未注意，貿然闖越紅燈右轉辛亥
    路，並自辛亥路外側車道往內側迴轉道方向行駛，適原告之
    子即被害人徐兆為騎乘車牌號碼J8R-297 號重型機車，沿臺
    北市○○路由西往東方向綠燈直行至該處，見狀避剎不及，
    2 車發生碰撞，致徐兆為人車倒地，經送醫急救，仍因頭部
    鈍創骨折、顱內出血不治死亡。被告林菊蘭明知被告劉文傑
    駕駛執照業經吊銷，仍將其所有車牌號碼BLD- 802號重型機
    車交劉文傑駕駛，顯有違反道路交通管理處罰條例第21 條
    第1 項第4 款規定，依民法第184 條第2 項前段、第185 條
    第1 項，推定其有過失，自應負連帶賠償責任。又無論林菊
    蘭是否知悉劉文傑駕照業已吊銷，或縱該駕照確未被吊銷，
    其對借用人可能致生駕駛違規或車禍事故等情仍有預見，本
    應就劉文傑之過失負連帶責任。況被告間為親子關係，其子
    劉文傑係因酒駕吊銷駕照，林菊蘭即無不知之理，又其業已
    默許同意劉文傑借用系爭機車，是林菊蘭謂其非明知劉文傑
    駕照遭吊銷並借用系爭機車云云，顯無可採。(二)原告為徐兆
    為之父母，爰依侵權行為法律關係請求被告連帶給付下列財
    產及非財產上之損害：1.原告徐正國部分：殯葬費、醫療
    費、機車修理費：原告徐正國依目前社會一般喪葬習俗費用
    支出如附表一所示殯葬費及醫療費共計548,773 元，另機車
    修理費22,720元，合計57 1,493元；扶養費部分：被害人
    死亡時，原告徐正國為58歲，依主計處所公布之97年男子簡
    易生命表可知，原告餘命尚有22年，縱現尚能勉力維生，然
    年邁力衰後，原告生活仍有堪慮，且原告現有無房屋財產及
    薪資收入，與扶養費應否給付無關。是依臺北縣每年平均消
    費支出計算原告每年得受扶養之金額係220,296 元，按霍夫
    曼公式減去中間利息，原告得請求之扶養費用為3,327,323
    元（計算式：220,296 ×15.0000000《22年之霍夫曼係數》
    ＝3,327,323 ）。又原告共有2 子平均分擔扶養費用2 分之
    1 ，原告徐正國得請求扶養費1,663,662 元；精神慰撫金
    部分：被害人為原告之長子，備受原告用心栽培、關愛呵護
    倍至，對其表現與成就有深切之驕傲與期許。被害人於職場
    上亦受長官器重，美好前程即將展開，亦開始分擔家庭經濟
    重擔，成為家中最重要之支柱，原告並期自此得以安享晚年
    至終老，然因被告之疏失致使被害人死亡，對原告遭受巨大
    無比之衝擊，難以接受老年喪子，錐心之痛終生無法平復，
    原告請求慰撫金300 萬元元。2.原告黃富美部分：扶養費
    部分：被害人死亡時，原告黃富美為54歲，依主計處所公布
    之97年女子簡易生命表可知，原告尚有29年之餘命，縱現尚
    能勉力維生，然年邁力衰後，原告生活仍有堪慮，且原告現
    有無房屋財產及薪資收入，與扶養費應否給付無關。是依臺
    北縣每年平均消費支出計算原告每人每年得受扶養之金額係
    4,014,047 元（計算式：220,29 6×18.00000000 《29年之
    霍夫曼係數》＝4,014,047)。又原告共有2 子平均分擔扶養
    費用2 分之1 ，故原告得請求扶養費為2,007,024 元；精
    神慰撫金部分：被害人為原告之長子，其對長子之期許、關
    愛、倚靠，及因被告之疏失造成被害人死亡所造之鉅大痛苦
    均同原告徐正國，原告依法請求慰撫金300 萬元。(三)為此爰
    依民法第184 條、第185 條、第192 條、第194 條等規定，
    訴請：被告應連帶給付原告徐正國5,235,155 元、原告黃富
    美5,000,000 元，及均自起訴狀繕本送達翌日起至清償日止
    ，按年息百分之5 計算之利息；並願供擔保請准宣告假執行
    。
二、被告劉文傑則以：被告林菊蘭確實不知被告劉文傑之駕駛執
    照已被吊銷，原告未證明林菊蘭確知上情而仍故意提供系爭
    機車予劉文傑騎乘，是令其負連帶責任並不公平。又為亡者
    誦經超度縱為社會一般習俗，屬必要之殯葬費用，然封棺說
    法誦經費及塔位費實屬過高，又機車修理費金額，應扣除折
    舊部分之數額。另原告請求扶養費部分，依民法第1117條規
    定，直系血親尊親屬受扶養權利仍須以不能維持生活為限，
    且扶養費賠償之金額，應依據受扶養權利人之需要及扶養義
    務人之經濟能力、身分決定，應以一般每年申報所得稅之扶
    養親屬寬減額為準，而非原告主張之臺北縣每年平均消費支
    出為計算標準，方為公允。又依同法第1115 條 第3 項及第
    1116之1 前段規定，原告夫妻互負扶養之義務，其扶養義務
    之順序與直系血親卑親屬相同，並不因其子死亡即免除上開
    扶養義務，是原告間應列入扶養義務人數平均計算，原告僅
    得請求應受扶養費用之3 分之1 ，而非2 分之1 。再原告有
    房屋財產及薪資所得，惟被告學歷僅國小畢業，之前為廚房
    學徒，後以打臨時工維生，現因本案入監服刑，日後出獄已
    有前科在身，對其日後之經濟能力更難以期待，衡酌兩造身
    分、地位及經濟狀況，原告請求之慰撫金數額，實屬過高。
    其餘請求之金額並無意見。惟原告業已請領之強制責任險理
    賠金額部分，應由本件請求賠償金額中扣除等語，並聲明：
    原告之訴及假執行之聲請均駁回；如受不利判決，願供擔保
    請准宣告免為假執行。
三、被告林菊蘭則以：系爭機車平時多為伊使用，大部份置放於
    地下室，機車鑰匙則放在抽屜裡，伊3 個小孩都在台北，回
    家都可以隨意拿放在抽屜之機車鑰匙騎用，毋庸告知伊。伊
    確實不知道劉文傑有騎用系爭機車且致生本件事故發生，伊
    應無須負連帶賠償責任；又原告請求賠償總金額過高等語，
    資為抗辯。
四、兩造不爭執之事實：
  (一)被告林菊蘭與劉文傑為母子關係，劉文傑原考領之普通重型
    機車駕駛執照，於96年5 月28日經臺北市交通事件裁決所依
    法逕行註銷，尚未重新考領駕駛執照，仍於98年11月11日晚
    間9 時40分許，無照騎乘林菊蘭所有車牌號碼BLD-802 號重
    型機車，沿臺北市○○路由南往北方向行駛，行經基隆路與
    辛亥路交岔路口，本應注意轉彎應依標誌、標線及號誌之指
    示，且行經燈光號誌管制交岔路口，不得闖越紅燈，而依當
    時情形並無不能注意之情事，詎劉文傑竟疏未注意，貿然闖
    越紅燈右轉辛亥路，並自辛亥路外側車道往內側迴轉道方向
    行駛，適原告之子即被害人徐兆為騎乘車牌號碼J8R-297 號
    重型機車，沿臺北市○○路由西往東方向因綠燈直行至該處
    ，劉文傑見狀避剎不及，2 車發生碰撞，徐兆為因此人車倒
    地，經送醫急救，仍因頭部鈍創骨折、顱內出血不治死亡。
  (二)被告劉文傑因上述車禍事故因而涉犯過失致人於死罪嫌，經
    本院刑事庭於99年2 月26日以99年度交易字第39號刑事判決
    判處有期徒刑10月確定。
  (三)原告徐正國為被害人徐兆為之父，因而支出醫療費用2,553
    元、喪葬費用其中遺體冷藏費9,100 元、火化費6,300 元、
    禮堂及附屬設施使用費7,000 元、清潔費1,000 元、殯葬禮
    儀服務等費用180,100 元等費用，為被告劉文傑所不爭執，
    且有台北榮民總醫院住院醫療費用明細收據（附件1 ，見本
    院卷第47頁）、臺北市殯葬管理處其他收入憑單（附件3、4
    ，見本院卷第49、50頁）、禮堂及附屬設施使用費統一發票
    （附件5 ，見本院卷第51頁）、清潔費收據（附件6 ，見本
    院卷第52頁）、殯葬禮儀服務統一發票（附件7 ，見本院卷
    第53頁）、埔津股份有限公司請款單（附件11，見本院卷第
    95頁）附卷可稽；另系爭車牌號碼J8R-297 號重型機車為20
    05年7 月出廠、購買時新車價格為51,513元，因本件車禍受
    損，修復費用支出22,720元（內含安全帽380 元），則有兩
    造不爭執其形式真正之機器腳踏車新領牌照登記書、統一發
    票、進揚公司估價單（見本院卷第48、119 、110 頁）附卷
    足憑（以上均影本）。
  (四)原告業已領取汽車強制責任保險理賠金1,500,000 元，為被
    告所不爭執，並有兩造不爭執其形式真正之機車保險承保證
    明卡、合約書、保險費收據影本（見本院卷第111 、112 頁
    ）在卷可考。
五、原告主張被害人徐兆為遭被告劉文傑駕車撞擊致死，被告應
    連帶賠償原告支出之醫療喪葬費用、扶養費用及慰撫金等語
    ，惟為被告所否認，並以前揭情詞置辯。是本件應審究者厥
    為：(一)本件事故劉文傑應負之過失責任比率為何？(二)被告林
    菊蘭出借系爭肇事機車予劉文傑，有無過失？應否與被告劉
    文傑負連帶損害賠償責任？(三)原告得請求之損害賠償額各為
    若干，始為合理？(四)原告等人已受償之金額為何？爰析述如
    下：
  (一)原告主張被告劉文傑原考領之普通重型機車駕駛執照，業經
    註銷，仍於98年11月11日晚間9 時40分許，無照騎乘林菊蘭
    所有車牌號碼BLD-802 號重型機車，沿臺北市○○路由南往
    北方向行駛，行經基隆路與辛亥路交岔路口，本應注意轉彎
    應依標誌、標線及號誌之指示，且行經燈光號誌管制交岔路
    口，不得闖越紅燈，而依當時情形並無不能注意之情事，詎
    劉文傑竟疏未注意，貿然闖越紅燈右轉辛亥路，並自辛亥路
    外側車道往內側迴轉道方向行駛，適原告之子即被害人徐兆
    為騎乘車牌號碼J8R-297 號重型機車，沿臺北市○○路由西
    往東方向因綠燈直行至該處，劉文傑見狀避剎不及，2 車發
    生碰撞，徐兆為因此人車倒地，經送醫急救，仍因頭部鈍創
    骨折、顱內出血不治死亡等情，業據被告劉文傑於本院刑事
    庭99年度交易字第39號案件審理時坦白承認，並經目擊證人
    葉柏文於上開案件調查時證述明確，復有行政院國軍退除役
    官兵輔導委員會台北榮民總醫院診斷證明書、警製道路交通
    事故現場圖、檢察官相驗屍體證明書、檢驗報告書、臺北市
    交通事件裁決所99年2 月4 日北市裁罰字第09931813400 號
    函各1 份、現場暨車損照片12幀、相驗照片30幀在卷可憑，
    並據本院依職權調閱上開99年度交易字第39號案卷核閱無訛
    ，則被告劉文傑駕車疏未注意轉彎應依標誌、標線及號誌之
    指示等規定，而依當時情形亦無使之不能注意之情事，竟疏
    未注意前開行車規定，違規紅燈右轉，致依綠燈號誌行駛之
    徐兆為閃避不及發生碰撞而生本件車禍，其有過失甚明，且
    該過失行為係造成被害人徐兆為發生死亡結果之原因，被害
    人之死亡結果與被告劉文傑之過失行為間顯有相當因果關係
    。又被告劉文傑因上述事故涉犯過失致人於死罪，亦經本院
    刑事庭以99年度交易字第39號案件認定屬實，並判處被告劉
    文傑有期徒刑10月確定在案。職是，被告劉文傑駕車肇事致
    被害人徐兆為死亡之侵權行為事實，洵堪認定。至被害人徐
    兆為於事故發生前依其行向為綠燈號誌正常行駛在其車道，
    且無證據證明有超速行駛之情形，因被告劉文傑自基隆路貿
    然闖越紅燈右轉辛亥路，復旋逕自外側車道斜向進入內側車
    道欲駛入左側之迴轉車道，致徐兆為猝不及防始與被告劉文
    傑機車發生碰撞，其並無過失甚明。準此，被告劉文傑自應
    就造成徐兆為死亡之結果負全部之過失責任。
  (二)按因故意或過失，不法侵害他人之權利者，負損害賠償責任
    ；不法侵害他人致死者，對於支出醫療及增加生活上需要之
    費用或殯葬費之人，亦應負損害賠償責任；不法侵害他人致
    死者，被害人之父、母、子、女及配偶，雖非財產上之損害
    ，亦得請求賠償相當之金額，民法第184 條第1 項前段、第
    192 條第1 項、第194 條分別定有明文。又汽車、機車或其
    他非依軌道行駛之動力車輛，在使用中加損害於他人者，駕
    駛人應賠償因此所生之損害；但於防止損害之發生，已盡相
    當之注意者，不在此限。民法第191 條之2 亦有明文。本件
    被告劉文傑因過失致徐兆為於死，已如前述，從而，原告依
    上開規定請求被告劉文傑負損害賠償責任，於法有據，自應
    准許。
  (三)又原告主張被告林菊蘭明知劉文傑機車駕駛執照經吊銷，仍
    將其所有車牌號碼BLD-802 號重型機車交劉文傑駕駛，顯有
    違反道路交通管理處罰條例第21條第1 項第4 款規定，依民
    法第184 條第2 項前段、第185 條第1 項，推定其有過失，
    應負連帶賠償責任，且無論林菊蘭是否知悉劉文傑駕照業已
    吊銷，其對借用人可能致生駕駛違規或車禍事故等情仍有預
    見，本應就劉文傑之過失負連帶責任等語，惟為被告林菊蘭
    所否認。經查：
  1.按因故意或過失，不法侵害他人之權利者，負損害賠償責任
    。故意以背於善良風俗之方法，加損害於他人者，亦同。違
    反保護他人之法律者，推定其有過失。民法第184 條定有明
    文。「上訴人明知加害人張某未領有駕駛執照，仍將該小客
    車交其駕駛，顯違道路交通管理處罰條例第21條第1 項第1
    款、第28條之規定，亦即違反保護他人之法律，應推定其有
    過失」（最高法院67年台上字第2111號判例參照）。查被告
    劉文傑原考領之普通重型機車駕駛執照，於94年3 月14日因
    違反道路交通管理處罰條例第35條第1 項第1 款規定，於94
    年3 月29日繳納罰款並吊扣駕照（94年3 月29日至95年3 月
    28日止），另於95年2 月10日又因駕照尚在吊扣中騎乘重型
    機車，遭舉發違反道路交通管理處罰條例第21條第1 項第7
    款規定，劉文傑因未繳納罰款與吊銷駕照，因此於96年5 月
    28日為臺北市交通事件裁決所易處逕行註銷重型機車駕駛執
    照至97年5 月27日止，至今尚未重新考領普通重型機車駕駛
    執照等節，有臺北市交通事件裁決所99年2 月4 日北市裁罰
    字第09931813400 號函附於上述99年度交易字第39號刑事案
    卷可憑，亦為被告劉文傑供承不諱。再被告林菊蘭於本院言
    詞辯論期日時自承：系爭機車平常大多伊在騎，因為已經3
    、4 年沒有工作，機車大部分停在地下室，機車鑰匙放在抽
    屜內，劉文傑回來都可以騎，後來伊告訴小孩說鑰匙放在抽
    屜，要騎不用跟伊說，自己拿去騎等語（見本院99年8 月10
    日言詞辯論筆錄），由此足證，劉文傑於系爭事故發生前，
    即經常於無重型機車駕駛執照之情形下騎乘林菊蘭所有之系
    爭肇事重型機車。被告林菊蘭雖辯稱伊不知劉文傑駕照經註
    銷及當天有騎用該機車云云，惟林菊蘭既自承長年以來即允
    許劉文傑可自由拿取鑰匙騎用系爭機車，堪信林菊蘭向來對
    於劉文傑騎乘其所有之肇事車輛，有明示或默示之同意。再
    依前述劉文傑自94年起即陸續因違反道路交通管理處罰條例
    規定經處罰款及吊扣駕照等情形，而林菊蘭與劉文傑為母子
    ，關係至屬親密，林菊蘭亦不否認劉文傑時會返家往來，基
    此，身為至親之林菊蘭亦豈會對劉文傑一再因違規而經罰款
    並考領之機車駕照業經註銷之事毫不知情，其所辯不知劉文
    傑之機車駕照已經註銷云云，顯悖離常情，核非可採。則由
    被告林菊蘭明知劉文傑重型機車駕照已經註銷，仍未加以阻
    止或拒絕劉文傑騎乘系爭肇事機車，違反保護他人之法令，
    揆諸上述判例意旨，應推定被告林菊蘭有過失，至屬無疑。
  2.次按數人共同不法侵害他人之權利者，連帶負損害賠償責任
    ，民法第185 條第1 項前段定有明文。又民事上之共同侵權
    行為（狹義的共同侵權行為，即加害行為）與刑事上之共同
    正犯，其構成要件並不完全相同，共同侵權行為人間不以有
    意思聯絡為必要，數人因過失不法侵害他人之權利，苟各行
    為人之過失行為，均為其所生損害共同原因，即所謂行為關
    連共同，亦足成立共同侵權行為，依民法第185 條第1 項前
    段之規定，各過失行為人對於被害人應負全部損害之連帶賠
    償責任（最高法院67年台上字第1737號判例參照）。本件被
    告劉文傑原考領之普通重型機車駕駛執照既經註銷，依法即
    不得騎車上路，被告林菊蘭應注意、能注意卻未注意，仍聽
    任被告劉文傑騎乘系爭機車上路，致發生本件死亡事故，則
    其過失行為與徐兆為死亡之結果間，應具相當因果關係。是
    原告等主張被告林菊蘭應與劉文傑負連帶損害賠償責任，核
    屬有據。被告林菊蘭否認其就系爭事故應與劉文傑共同負責
    云云，顯無足取。
  (四)茲就原告得請求損害賠償之項目及金額，析述如下：
  1.醫療費用部分：
    被告劉文傑對原告徐正國為徐兆為支出醫療費用2,533 元，
    並不爭執，且有台北榮民總醫院住院醫療費用明細收據影本
    乙紙（見本院卷第47頁）附卷可稽，被告林菊蘭並未舉證說
    明上述金額有何不當之處，僅泛僅請求總金額太高云云，自
    無可採。故原告徐正國支出醫療費用2,533 元請求被告連帶
    賠償，洵屬有據，應予准許。
  2.機車修理費部分：
    (1)按上開民法第184 條等規定，非損害賠償之方法及範圍之
      規定，其方法及範圍，應依民法第196 條、第213 條至第
      216 條規定定之。次按不法毀損他人之物者，被害人得請
      求賠償其物因毀損所減少之價額。負損害賠償責任者，除
      法律另有規定或契約另有訂定外，應回復他方損害發生前
      之原狀。第1 項情形，債權人得請求支付回復原狀所必要
      之費用，以代回復原狀。應回復原狀者，如經債權人定相
      當期限催告後，逾期不為回復時，債權人得請求以金錢賠
      償其損害。損害賠償，除法律另有規定或契約另有訂定外
      ，應以填補債權人所受損害及所失利益為限。依通常情形
      ，或依已定之計劃、設備或其他特別情事，可得預期之利
      益，視為所失利益。民法第196 條、第213 條第1 項、第
      3 項、第214 條及第216 條分別定有明文。物被毀損時，
      被害人得依民法第196 條規定，或依21 3至215 條規定請
      求損害賠償，並不互相排斥，惟損害賠償之目的，在於填
      補被害人所受之損害，其費用自以必要為限，此觀諸民法
      第213 條第3 項之規定即明。因此，物被毀損時，無論依
      上開何規定請求以賠償修復費用為物被毀損所減少之價額
      或回復原狀之費用，在修理材料以新品換舊品時，即應予
      折舊，庶符合上開規定所謂「必要之費用」。但如被害人
      能證明其物因毀損所減少之價額，超過必要之修復費用時
      ，就其差額，仍得依民法第196 條規定請求賠償（最高法
      院77年度第9 次民事庭會議決議(一)參照）。故本件被告劉
      文傑抗辯原告徐正國請求之機車修復費用中以新品更換之
      零件部分，應予折舊，尚屬有據。原告主張其修繕機車之
      零件，不應予折舊，並不足採。
    (2)原告徐正國主張徐兆為於本件車禍所騎乘之車牌號碼J8R-
      297 號重型機車受有損害，支出修理費22,720元，另該車
      為94年7 月份出廠，購買時新車之價格為51,513元等節，
      業據其提出機器腳踏車新領牌照登記書、購車統一發票、
      進揚公司估價單影本（見本院卷第48、119 、110 頁）為
      佐，並為被告劉文傑所不爭。而其中更新零件部分為22,3
      40元（即扣除安全帽380 元部分），應予折舊，已如上述
      。審諸徐兆為所有該機車至98年11月間發生本件車禍時使
      用已4 年5 月（參酌營利事業所得稅查核準則第95條第6
      項規定，未滿1 月，以1 月計），其零件已有折舊，而依
      行政院頒布之固定資產耐用年數表及固定資產折舊率表，
      機器腳踏車之耐用年限為3 年，每年遞減率為0.369 ，惟
      採用定率遞減法計算折舊者，其殘值之計算，依所得稅法
      第54條第3 項規定，應仍以該固定資產總價10分之1 為度
      ，即各年度之折舊額應提列至殘值等於原取得成本10分之
      1 為限，是徐兆為所有系爭機車於使用4 年又5 個月後零
      件受損部分扣除折舊之殘值，仍應以原價額22,340元之10
      分之1 即2,234 元為其零件受損額，是原告徐正國此部分
      之損失，應僅於2,234 元之範圍內，始為有理由，逾此部
      分之請求，為無理由，不應准許。另原告徐正國主張支出
      安全帽380 元部分，業經詳列於上述進揚公司估價單內，
      既為被告劉文傑所不爭執，且安全帽亦屬因系爭事故所受
      損害，被告林菊蘭未舉證說明上述金額有何不當之處，僅
      泛指請求總金額太高云云，亦非可採。自應由被告連帶賠
      償原告徐正國。
  3.喪葬費用部分：
    (1)按殯葬費為收殮及埋葬費用，其賠償範圍應以實際支出之
      費用為準，且應斟酌被害人當地之習俗、被害人之身分、
      地位及生前經濟狀況決定之（最高法院92年度台上字第11
      35號裁判參照）。
    (2)原告徐正國主張因徐兆為死亡所支出之遺體冷藏費9,10 0
      元、火化費6,300 元、禮堂及附屬設施使用費7,000 元、
      清潔費1,000 元、殯喪禮儀服務等費用180,100 元，業據
      提出臺北市殯葬管理處其他收入憑單、禮堂及附屬設施使
      用費統一發票、清潔費收據、殯葬禮儀服務統一發票、埔
      津股份有限公司請款單（見本院卷第49至53頁50頁、第95
      頁）為證，復為被告劉文傑所不爭執，且上述費用核均屬
      辦理喪葬事宜之必要費用，被告林菊蘭未舉證說明上述金
      額有何不當之處，僅泛指請求總金額太高云云，並無可採
      。原告徐正國此部分之請求，亦應准許。
    (3)又原告徐正國主張支出塔位費220,000 元及封棺說法誦經
      費100,000 元，並提出塔位項目明細、訃文、財團法人中
      台佛教基金會收據為據（見本院卷第54、55、94頁），復
      經證人徐復德到庭證述確有與黃富美至萬里天祥寶塔結帳
      塔位費共計22萬元等語詳實（見本院99年10月12日言詞辯
      論筆錄），被告劉文傑雖對該等文書之形式真正並不爭執
      ，惟抗辯非必要費用且金額過高云云，被告林菊蘭亦抗辯
      金額太高云云，惟衡諸骨灰塔位乃往生者火化後裝置骨灰
      之用，另誦經部分亦為一般社會有請法師為往生者誦經祈
      福之習俗相符，核均屬必要，應認為係屬喪葬費用之一部
      分，原告徐正國此部分之請求，洵屬有據，應予准許。
  4.扶養費部分：
    (1)按直系血親相互間及夫妻間，互負扶養之義務，受扶養權
      利者，以不能維持生活而無謀生能力者為限；有關無謀生
      能力之限制，於直系血親尊親屬及配偶不適用之，民法第
      1114條、第1116之1 條、第1117條分別定有明文。是直系
      血親尊親屬及配偶雖不必限於無謀生能力之情況始得請求
      扶養費，惟仍限於有不能維持生活之情形時，始得請求扶
      養費。然民法第1118條規定但書復規定，受扶養義務者為
      直系血親尊親屬或配偶時，即便扶養義務人不能維持自己
      生活者，並不能免除其義務，僅能減輕其義務。
    (2)查原告徐正國、黃富美為徐兆為之父母，徐正國係40 年5
      月17日出生，黃富美係44年9 月10日出生，有戶籍謄本可
      考（見本院卷第68頁），本件事故發生時分別屆滿57歲、
      53歲，而原告徐正國自71年間起迄今均在退輔會擔任駐警
      一職，月薪47,000元，黃富美名下有現住之台北縣新店市
      ○○街房屋1 棟，業據其等陳明在卷（見本院99年10月12
      日言詞辯論筆錄），再徐正國於97年所得總計975,081 元
      ，名下有現住之台北縣新店市○○街房屋1 棟，黃富美97
      年所得總計557,853 元，名下有前述現住之房屋1 棟、土
      地3 筆、相關投資14筆，財產總額計15,105,900元，均有
      稅務電子閘門財產所得調件明細表可參（見本院卷第21頁
      、第27至34頁），可知其等每月平均所得分有81,257元、
      46,488元，顯逾一般家庭每人每月消費支出之水準，又有
      房地可供自住並擁有投資事業，堪認原告2 人在本件訴訟
      言詞辯論終結前並無不能維持生活而需賴直系血親卑親屬
      扶養需要甚明。原告徐秋國雖稱：因為投資失利有欠卡債
      ，每月被銀行扣薪3 分之1 ，預計明年（指100 年）退休
      云云，然查原告徐正國得請求直系血親卑親屬扶養之要件
      係不能維持生活，在本件訴訟審理中，本院僅得斟酌至言
      詞辯論終結前之事證，而在此之前原告徐正國得以維持生
      活，詳如上述，加以原告所指薪水遭扣3 分之1 一節縱認
      屬實，衡以前述其年所得即有97餘萬元，另原告亦自承其
      目前月薪為47,000元，縱扣除3 分之1 薪資，每月至少尚
      有3 萬餘元，難認即有不能維持生活之情事，原告徐正國
      此部所指，尚非可採。依上所陳，原告2 人在本件訴訟言
      詞辯論終結前，並無不能維持生活之情事，核與得請求扶
      養之要件有所未合，從而其等分別訴請給付扶養費1,66
      3,66 2元、2,007,024 元，尚非有據，不應准許。
  5.精神慰撫金部分：
    (1)復按精神慰撫金之多寡，應斟酌雙方之身分、地位、資力
      與加害之程度及其他各種情形核定相當之數額。其金額是
      否相當，自應依實際加害情形與被害人所受之痛苦及雙方
      之身分、地位、經濟狀況等關係決定之（最高法院85年度
      台上字第460 號判決可資參照）。
    (2)原告2 人主張：其等為徐兆為之父母，徐兆為乃家中長子
      ，深受其等關愛呵護及栽培，對之有深深驕傲與期許，其
      美好前程即將展開，亦開始分擔家庭經濟重擔，失去至愛
      之子，錐心之痛終生無法平復，請求被告劉文傑應分別賠
      償原告徐正國、黃富美精神慰撫金各300 萬元等語。被告
      劉文傑則抗辯：伊經濟能力不高，原告請求之慰撫金顯屬
      過高等語，被告林菊蘭亦以請求金額太高等語置辯。本院
      衡酌原告與被害人徐兆為為至親關係，感情深厚不言可喻
      ，正值徐兆為得以功成名就以安享晚年之際，突遭喪子之
      痛，精神上自感莫大痛苦，原告2 人請求被告連帶賠償精
      神慰藉金，自依法有據。再經審酌兩造之年齡、身分、社
      會地位及被告劉文傑於97年所得僅149,550 元，名下並無
      財產、林菊蘭名下有房屋、土地及多筆投資所得，有稅務
      電子閘門財產所得調件明細表足考（見本院卷第19頁、第
      23 至26 頁）、原告2 人前述財產狀況等資力，暨斟酌原
      告精神上所受痛苦之程度等一切情狀，認原告請求精神慰
      撫金每人各160 萬元為允當，逾此範圍，則不應准許。
  6.依上所述，原告徐正國得請求被告連帶給付之損害賠償金共
    計2,128,647元（計算式：2,533+2,234+380+9,100+6,300+
    7,000+1,000 +180,100+ 220,000+ 100,000+1,600,000）；
    原告黃富美得請求被告連帶給付之損害賠償金則為160 萬元
    ，共計3,728,647 元，均屬有據。其等逾此數額之請求，則
    為無理由。
  7.末按保險人依本法規定所為之保險給付，視為被保險人損害
    賠償金額之一部分，被保險人受賠償請求時，得扣除之；因
    汽車交通事故死亡者，父母、子女及配偶得向保險人請求保
    險給付，此觀強制汽車責任保險法第32條、第11條第1 項規
    定即明。是以保險人依本法規定給付之保險金，應視為被保
    險人損害賠償之一部，並自被害人之父母、子女及配偶所得
    請求之損害賠償金額，按法定應繼分扣除之。查本件原告已
    領取汽車強制責任險理賠金150 萬元，為原告徐正國陳明，
    並有卷附富邦產物保險股份有限公司承保證明卡、合約書及
    保險費收據影本可稽（見本院卷第111 、11 2頁）（見原審
    卷第191 頁），被告對此並無異詞，自堪信屬實。惟原告2
    人並未說明渠等以何種方法分配，故汽車強制責任險理賠之
    金額仍應以原告2 人應受賠償之比率計算，應受分配之比率
    為徐正國60 %（計算式：2,128,647/3,728,647 ＝60% ）、
    黃富美40% （計算式：1,600,000/3,728,647 ＝40% ），則
    本件汽車強制責任險理賠金額應由徐正國領取90萬元（計算
    式：1,500,000 ×60% ＝90萬），黃富美領取60萬元（計算
    式：1,500,000 ×40% ＝60萬）。此項金額應自原告分別所
    得請求之金額中扣除。據上，原告徐正國得請求被告連帶賠
    償之金額扣除已領取之汽車強制責任險金額後為1,228,647
    元（計算式：2,128,647 －900,000 ＝1,228,647 元）；原
    告黃富美得請求被告連帶賠償之金額扣除已領取之汽車強制
    責任險金額後為1,000,000 元（計算式：1,600,000 －600,
    000 ＝1,000,000 元）。
六、綜上所陳，原告本於侵權行為之法律關係，請求被告連帶賠
    償原告徐正國1,228,647 元、原告黃富美1,000,000 元，及
    均自刑事附帶民事起訴狀繕本送達翌日即99年4 月2 日（見
    本院99年度司北調字第231 號卷第11頁）起至清償日止，按
    年息百分之五計算之利息，為有理由，應予准許。逾此所為
    請求，為無理由，應予駁回。
七、原告及被告劉文傑分別陳明願供擔保請准宣告假執行及免為
    假執行，就原告有理由勝訴部分，核無不合，爰分別酌定相
    當擔保金額准許之。至逾上開准許外之請求，既為無理由而
    駁回，其假執行之聲請亦失依附，應併予駁回。
八、本件事證已臻明確，兩造其餘之攻擊或防禦方法及未經援用
    之證據，經斟酌後認均不足影響判決之結果，自無逐一論駁
    之必要，併此敘明。
九、據上論結，本件原告之訴一部有理由，一部無理由，依民事
    訴訟法第79條、第85條第2 項、第390 條第2 項、第392 條
    第2 項，判決如主文。
中    華    民    國    99    年    11    月    5     日
                  民事第三庭法  官  林惠霞
以上正本係照原本作成。
如對本判決上訴，須於判決送達後20日內向本院提出上訴狀。如
委任律師提起上訴者，應一併繳納上訴審裁判費。
中    華    民    國    99    年    11    月    5     日
                            書記官  陳怡如


司法院資訊處製作；財團法人民間司法改革基金會備份。
